【裁判字號】    99,消債聲,2
【裁判日期】    990331
【裁判案由】    聲請免責
【裁判全文】
臺灣臺南地方法院民事裁定            99年度消債聲字第2 號
債  務  人  甲○○
上列當事人因消費者債務清理事件聲請免責，本院裁定如下：
    主  文
債務人甲○○應不免責。
    理  由
一、按債務人有下列各款情形之一者，法院應為不免責之裁定，
    但債務人證明經普通債權人全體同意者，不在此限：一、於
    七年內曾依破產法或本條例規定受免責；二、隱匿、毀損應
    屬清算財團之財產，或為其他不利於債權人之處分；三、捏
    造債務或承認不真實之債務；四、因浪費、賭博或其他投機
    行為，致財產顯然減少或負擔過重之債務，而生開始清算之
    原因；五、於清算聲請前一年內，已有清算之原因，而隱瞞
    其事實，使他人與之為交易致生損害；六、明知已有清算原
    因之事實，非基於本人之義務，而以特別利於債權人中之一
    人或數人為目的，提供擔保或消滅債務；七、隱匿、毀棄、
    偽造或變造帳簿或其他會計文件之全部或一部，致其財產之
    狀況不真確；八、故意於財產及收入狀況說明書為不實之記
    載，或有其他故意違反本條例所定義務之行為，消費者債務
    清理條例第134 條定有明文。又按，消費者債務清理條例所
    定清算程序之立法目的，在於使陷於經濟上困境之消費者，
    得依該條例所定清算型債務清理程序清理債務，藉以妥適調
    整債務人與債權人及其他利害關係人間之權利義務關係，保
    障債權人之公平受償，並謀求債務人經濟生活之更生機會，
    從而健全社會經濟發展，而非在使債務人恣意消費所造成之
    債務，轉嫁予債權人負擔；其債務人免責之制度，應在鼓勵
    勤勞誠實之債務人，如債務人對於清算之原因有可歸責性，
    或有虛偽不實、違反誠信、違反消費者債務清理條例所定義
    務之行為，致害及債權人之權益，或影響清算程序之進行，
    自不宜予以免責。
二、經查：
  (一)債務人甲○○前依消費者債務清理條例聲請清算，經本院於
    民國97年1 月9 日裁定開始清算程序，嗣因債務人之財產不
    敷清償財團費用及財團債務，經本院於98年11月27日依同條
    例第129 條第1 項規定，以裁定終止清算程序，該裁定並於
    98年12月1 日公告在案，有上開裁定及本院清算公告證書各
    1 份附於本院98年度執消債清字第7 號卷宗足稽，已經本院
    調取上開卷宗核閱無誤。
  (二)債務人於91年11月20日即以信用卡代償積欠香港商香港上海
    匯豐銀行股份有限公司（下稱匯豐銀行）之債務新臺幣（下
    同）100,000 元；於93年3 月19日又以信用卡代償積欠匯豐
    銀行之債務100,000 元，此有新光行銷股份有限公司（下稱
    新光行銷公司）98年10月12日函所附之信用卡消費明細及臺
    新資產管理股份有限公司（下稱臺新資產公司）98年10月8
    日陳報債務人預借及消費明細各1 份附於本院98年度執消債
    清字第7 號卷宗足稽，可見債務人於91年間，經濟狀況即已
    不佳。
  (三)債務人於94年4 月、6 月、7 月先後向臺新國際商業銀行股
    份有限公司（下稱臺新銀行）借貸330,000 元、398,000 元
    、140,000 元，投資地下期貨、負擔期貨交易之損失及給付
    房屋貸款、信用卡債務及生活費用；於94年4 月至6 月向萬
    泰商業銀行股份有限公司（下稱萬泰銀行）借貸179,000 元
    ；於94年5 月10日向誠泰商業銀行股份有限公司（嗣於94年
    12月31日與臺灣新光商業銀行股份有限公司合併，並以臺灣
    新光商業銀行股份有限公司為存續之公司，下稱新光銀行）
    借貸100,000 元，投資地下期貨、給付房屋貸款、信用卡債
    務、信用貸款債務及生活費用；94年9 月14日、94年9 月27
    日分別以信用卡刷卡198,900 元、175,500 元，購買物品，
    再轉賣他人，換取現金，給付房屋貸款、信用卡債務、信用
    貸款債務，及投資期貨交易及地下期貨交易，業據債務人具
    狀陳述在卷，足見債務人於經濟狀況不佳之情狀況下，仍未
    務本踏實，一再對外舉債而以負擔更重債務之方式取得資金
    ，從事期貨交易及地下期貨交易，冀圖利用時機，獲取利益
    ，其舉債投資期貨交易及地下期貨交易之行為，自屬投機行
    為。其次，債務人因投資期貨交易及地下期貨交易，分別損
    失約40萬及60萬元，業據債務人具狀陳述在卷，可見債務人
    前開投機行為，已致其負擔過重之債務。
  (四)經本院函請債務人之各普通債權人就本件債務人免責一事表
    示意見，京城商業銀行股份有限公司、玉山商業銀行股份有
    限公司、萬榮行銷顧問股份有限公司、勞工保險局、新光行
    銷公司、花旗（臺灣）商業銀行股份有限公司、渣打國際商
    業銀行股份有限公司、長鑫資產管理股份有限公司、永豐商
    業銀行股份有限公司，均認法院應為不免責裁定；另臺新銀
    行、臺新資產公司、匯豐銀行均認債務人有消費者債務清理
    條例第134 條第4 款之不免責事由；合作金庫商業銀行股份
    有限公司則認歉難同意免除債務人之債務，有前開銀行陳報
    之書狀各1 份附於本院98年度執消債清字第7 號、本院99年
    度消債聲字第2 號卷宗可稽，均未同意法院為免責之裁定。
三、綜上所陳，本件債務人於經濟狀況不佳之情形下，理應撙節
    開支、謹慎消費，避免投機行為，詎仍不知警惕，反而持續
    舉債從事期貨交易及地下期貨交易而為投機之行為，終致負
    擔過重之債務，堪認債務人因投機行為，致負擔過重之債務
    ，核與消費者債務清理條例第134 條第4 款所定之不免責事
    由相當；此外，債務人復未經普通債權人全體同意免責，揆
    之前揭規定，本院自應為不免責之裁定，爰裁定如主文。
中    華    民    國    99    年    3     月    31    日
                    民事第三庭  法  官  伍逸康
以上正本係照原本作成。
如不服本裁定，應於裁定送達後10日內，以書狀向本院提出抗告
，並繳納抗告費新臺幣1,000元。
中    華    民    國    99    年    3     月    31    日
                                書記官  盧昱蓁

司法院資訊處製作；財團法人民間司法改革基金會備份。
